【裁判字號】    95,易,2361
【裁判日期】    951229
【裁判案由】    傷害
【裁判全文】
臺灣臺北地方法院刑事判決              95年度易字第2361號
公  訴  人  臺灣臺北地方法院檢察署檢察官
被      告  甲○○
上列被告因傷害案件，經檢察官提起公訴（九十五年度偵字第一
六八八四號），經本院判決如下：
    主  文
甲○○傷害人之身體，處有期徒刑伍月，如易科罰金，以銀元
佰元（即新臺幣玖佰元）折算壹日。
    事  實
一、緣甲○○於民國九十五年六月九日上午八時十五分許，駕駛
    車號ＥＡ—四四一八號自用小客車，沿臺北縣深坑相阿柔洋
    路臺北市往方向行駛，適乙○○亦於同時地同向騎乘車號Ｃ
    ＶＵ—六○三號重型機車併行，二車會車時險生擦撞，乙○
    ○即向甲○○比出中指，甲○○見狀即心生不滿，竟加速上
    前，在臺北縣深坑相阿柔洋路五一之三號加油站斜對面，攔
    下乙○○後雙方產生口角，乙○○取出手機欲報警處理，甲
    ○○見狀，即上前徒手暴力取走該手機，以此強暴方式妨害
    乙○○為報警之權利，再基於普通傷害之故意，朝乙○○臉
    部揮拳，再猛力推往路邊離去，使乙○○失去平衡滑跌於草
    叢，致受有口部鈍挫傷併撕裂商及牙齒斷裂、右手背撕裂傷
    等傷害，嗣乙○○爬起伺機將手機搶回後報警，始循線查獲
    。
二、案經被害人乙○○訴請臺北縣政府警察局新店分局報告臺灣
    臺北地方法院檢察署檢察官偵查後起訴。
    理  由
一、訊據被告甲○○就於前揭時地因會車、告訴人乙○○比出中
    指而生糾紛，下車與告訴人理論，並於紛爭時朝告訴人臉部
    揮拳後即行離去等事實，固坦承不諱，惟仍矢口否認有何妨
    害他人報警、傷害之犯行，辯稱：該時係見乙○○伸手至口
    袋中取出不明物體，雖不知取出何物但恐有不利於己之舉，
    故隨即動手將乙○○手中之物撥落、並揮打一拳，並未確認
    乙○○是否受傷即行離去，故伊揮拳應屬正當防衛，且未有
    動手搶走乙○○之手機云云。經查：
  (一)被告與告訴人於前揭時地因會車糾紛生有爭執，因告訴人欲
    為報警而取出手機，即遭被告取走，而不得報警，再遭被告
    朝告訴人臉部揮權、推至草叢滑倒等事實，除被告向告訴人
    之部分業據被告於本院調查審理時坦承不諱外，被告亦於警
    訊中坦承：揮拳後，告訴人即有跌倒等情（見偵查卷第六頁
    ），其餘亦據證人即告訴人於本院具結證稱：「‧‧‧被告
    下車我也停下來，兩人就發生爭執，被告就先惡言相向，被
    告問我說為何要比中指之類，我回答因你差點撞到我，他就
    反問說我有撞到你嗎？因為當時我覺得情況只是在吵而已，
    我後來就打算拿手機報警，手機是放在上衣腹部口袋內，我
    伸手進去要拿出手機，拿出來後他就搶走我手機，不讓我打
    電話，然後就用拳頭打我臉部嘴部附近，打了兩、三拳，因
    他把我原本的假牙打掉，開始流血，所以我說我已經受傷了
    ，可以讓我打電話叫救護車嗎？他還是一樣說挑釁的話，也
    沒有把手機還我，不讓我打電話，後來因被告要去上班，此
    時他還是沒有還我手機，我趁他轉身時候把手機搶過來，之
    後他就自行離開，我就報警，然後到醫院就醫，我是記下車
    牌，後來才找上被告。」、「‧‧‧因我們爭執時候他推我
    到草叢，那地方靠近水溝，那時下雨，我穿拖鞋，拖鞋帶子
    斷掉，我有滑倒，他是先出拳才把我推倒」（見本院九十五
    年十二月二十五日筆錄第二、四頁）；而告訴人於爭執後，
    隨即於同日上午至臺北市立萬芳醫院就醫診斷，受有：口部
    鈍挫傷併撕裂商及牙齒斷裂、右手背撕裂傷等傷害，其中牙
    齒部分，係上顎雙正中門牙、側門牙、犬齒、牙冠斷裂等情
    ，亦有臺北市立萬芳醫院診斷證明書在卷可稽。是被告揮拳
    傷害告訴人、以暴力妨害告訴人報警權利等事實，堪以認定
    。
  (二)雖被告辯稱：係見告訴人伸手取物，方會正當防衛云云。然
    按「查刑法第三十六條（即現行刑法第二十三條）規定正當
    防衛之要件，必對於現在之不正侵害，始能成立，若侵害已
    過去，或預料有侵害而侵害尚屬未來，則其加害行為，自無
    正當防衛之可言。（十九年上字第一一七四號判例參照）」
    。本件告訴人僅伸手入袋取物，被告於尚不知取出何物、並
    無任何攻擊行為存在、並未受有任何傷害之情形下，即動手
    揮拳等事實，業據被告自承：告訴人有要將口袋內物品取出
    ，一拿出物品、尚不知何物，伊即將東西撥開，並揮拳等語
    （見本院九十五年十二月二十五日筆錄第五頁），核與證人
    亦結證稱：該時僅係取出手機即遭毆打等情相合，是該時告
    訴人僅係取出物品，並無任何攻擊之行為，顯僅係被告個人
    「誤想」而「預料有侵害而侵害尚屬未來」，揆之前揭說明
    ，被告動手之時，尚未遭任何「不法侵害」之事實存在，自
    不得主張正當防衛。被告辯稱：正當防衛云云，尚不足取。
  (三)綜上所述，本件事證明確，被告犯行洵堪認定，應予依法論
    科。
二、查被告行為後，刑法於九十四年二月二日公布，於九十五年
    七月一日施行。按行為後法律有變更者，適用行為時之法律
    ，但行為後之法律有利於行為人者，適用最有利於行為人之
    法律，現行刑法第二條第一項訂有明文。此條規定乃與刑法
    第一條罪刑法定主義契合，而貫徹法律禁止溯及既往原則，
    係規範行為後法律變更所生新舊法律比較適用之準據法，是
    刑法第二條本身雖經修正，但刑法第二條既屬適用法律之準
    據法，本身尚無比較新舊法之問題，應一律適用裁判時之現
    行刑法第二條規定以決定適用之刑罰法律，先予辨明。又以
    本次刑法修正之比較新舊法，應就罪刑有關之共犯、未遂犯
    、想像競合犯、牽連犯、連續犯、結合犯，以及累犯加重、
    自首減輕暨其他法定加減原因（如身分加減）與加減例等一
    切情形，綜其全部罪刑之結果而為比較，最高法院九十五年
    五月二十三日著有九十五年度第八次刑庭會議決議可資參照
    。經查：
  (一)刑法第二百七十七條第一項普通傷害罪及同法第三百零四條
    第一項強制罪，其法定刑分別得科或併科銀元一千元、三百
    元以下罰金，據修正後刑法施行法增訂第一條之一：「中華
    民國九十四年一月七日刑法修正施行後，刑法分則編所定罰
    金之貨幣單位為新臺幣。九十四年一月七日刑法修正時，刑
    法分則編未修正之條文定有罰金者，自九十四年一月七日刑
    法修正施行後，就其所定數額提高為三十倍。但七十二年六
    月二十六日至九十四年一月七日新增或修正之條文，就其所
    定數額提高為三倍」及刑法第三十三條第五款修正為：「主
    刑之種類如下：五、罰金：新臺幣一千元以上，以百元計算
    之」等規定，是依修正後之法律，刑法第二百七十七條第一
    項、第三百零四條第一項之最所得科處之罰金刑最高為新臺
    幣三萬元及九千元、最低均為新臺幣一千元；然依被告行為
    時之刑罰法律，即罰金罰鍰提高標準條例第一條前段規定之
    提高倍數十倍及刑法第三十三條第五款規定之罰金最低額一
    元計算，該罪之罰金刑最高為銀元一萬元及三千元，最低額
    為銀元十元，換算為新臺幣，最高額雖與新法同為新臺幣三
    萬元及九千元，然最低額均僅為新臺幣三十元。因此，比較
    上述修正前、後之刑罰法律，自以被告修正施行前即行為時
    關於科處罰金刑之法律較有利於被告。
  (二)九十五年七月一日修正施行前刑法第五十五條後段牽連犯、
    第五十六條連續犯之規定業經修正公布刪除，則被告之犯行
    ，因行為後新法已刪除牽連犯、連續犯之規定，此刪除雖非
    犯罪構成要件之變更，但顯已影響行為人刑罰之法律效果，
    自屬法律有變更。修正前刑法第五十五條牽連犯，第五十六
    條連續犯規定，前者加重其刑至二分之一，後者從一重罪處
    斷；而上開規定於修正刪除後，刑法就行為罪數，除接續犯
    、想像競合犯、結合犯等實質上或裁判上一罪，以一罪論處
    原則上採取一罪一罰及數罪併罰，故修正前之處罰結果，顯
    較修正刑法規定一罪一罰或數罪併罰對被告有利。
  (三)再刑法第四十一條修正施行前為：「犯最重本刑為五年以下
    有期徒刑以下之刑之罪，而受六個月以下有期徒刑或拘役之
    宣告，因身體、教育、職業、家庭之關係或其他正當事由，
    執行顯有困難者，得以一元以上三元以下折算一日，易科罰
    金。但確因不執行所宣告之刑，難收矯正之效，或難以維持
    法秩序者，不在此限。併合處罰之數罪，均有前項情形，其
    應執行之刑逾六月者，亦同」；再於修正施行後為「犯最重
    本刑為五年以下有期徒刑以下之刑之罪，而受六個月以下有
    期徒刑或拘役之宣告者，得以新臺幣一千元、二千元或三千
    元折算一日，易科罰金。」，且修正施行前之易科罰金折算
    標準，依照修正施行前罰金罰鍰提高標準條例第二條前段（
    九十五年七月一日已刪除）規定，就其原定數額提高為一百
    倍折算一日，則本件被告依照行為時刑法第四十一條的易科
    罰金折算標準，應以銀元三百元折算一日，經折算為新臺幣
    後，以新臺幣九百元折算為一日。經比較上開修正前後之刑
    法第四十一條規定及易科罰金折算標準，應修正施行前之規
    定，較有利於被告。
  (四)綜合上述之比較，揆諸前揭最高法院決議及修正後刑法第二
    條第一項前段、後段規定之「從舊、從輕」原則，自應適用
    被告行為時之法律應適用被告行為時之舊法，故以下未特別
    敘明者，均係指修正前之舊法，核先敘明。
三、核被告以強暴方法妨害他人行使權利、傷害他人身體之行為
    ，分別係犯刑法第三百零四條第一項強制罪及同法第二百七
    十七條第一項之普通傷害罪。被告所犯之二罪間，有方法結
    果之牽連關係，依刑法第五十五條之規定，應從較重之普通
    傷害罪處斷。公訴意旨雖未敘及被告另涉之強制罪名，惟此
    與起訴部分有牽連犯之裁判上一罪關係，業如上述，基於審
    判不可分之原則，本院應併予審究，且因此既僅就起訴之犯
    罪事實增加罪名，自無庸為變更起訴法條之諭知，且本院已
    當庭告知被告該罪名，亦無礙被告之攻擊防禦，合併說明（
    最高法院八十八年度台上字第二二八二號刑事判決參照）。
    本院爰審酌被告於犯後仍未能幡然悔悟，迄本院辯論終結止
    ，仍無法與告訴人達成和解、並未實際賠償告訴人之損失，
    且告訴人所受傷勢係個人外表之重要部位：牙齒，且一次受
    有六顆斷裂之傷，顯見僅因行車糾紛即對陌生之人痛下重手
    ，再衡量被告其餘犯罪動機、目的、犯罪時所受之刺激、犯
    罪之手段、犯人之生活狀況、品行、智識程度、犯罪所生之
    危險或損害、犯罪後之態度等一切情狀，判處如主文所示之
    刑，並諭知易科罰金之折算標準，以示懲儆。
據上論斷，應依刑事訴訟法第二百九十九條第一項前段，修正後
刑法第二條第一項前段、第二百七十七條第一項、第三百零四條
第一項、修正前刑法第五十五條、第四十一條第一項前段，刑法
施行法第一條之一，判決如主文。
本案經檢察官陳焜昇到庭執行職務
中    華    民    國    95    年    12    月    29    日
                  刑事第四庭審判長法  官  劉慧芬
                                  法  官  李桂英
                                  法  官  郭惠玲
如不服本判決，應於判決送達後十日內向本院提出上訴狀（應抄
附繕本）。告訴人或被害人如對於本判決不服者，應具備理由請
求檢察官上訴，其上訴期間之計算係以檢察官收受判決正本之日
期為準。
上正本證明與原本無異。
                                   書記官  鄭雅文
中    華    民    國    96    年    1     月    2     日
附錄本案論罪科刑法條全文：
刑法第二百七十七條（普通傷害罪）
傷害人之身體或健康者，處三年以下有期徒刑、拘役或一千元以
下罰金。
犯前項之罪因而致人於死者，處無期徒刑或七年以上有期徒刑；
致重傷者，處三年以上十年以下有期徒刑。
刑法第三百零四條（強制罪）
以強暴、脅迫使人行無義務之事或妨害人行使權利者，處三年以
下有期徒刑、拘役或三百元以下罰金。
前項之未遂犯罰之。


司法院資訊處製作；財團法人民間司法改革基金會備份。
